【裁判字號】    89,上易,3420
【裁判日期】    891229
【裁判案由】    傷害
【裁判全文】
臺灣高等法院刑事判決                        八十九年度上易字第三四二號
    上  訴  人
    即  被  告  甲○○
    上  訴  人
    即  被  告  丁○○
    共      同  曹運蘭
    選任辯護人
右上訴人因傷害案件，不服臺灣板橋地方法院八十九年度易字第一三０七號，中華民
國八十九年八月四日第一審判決（起訴案號：臺灣板橋地方法院檢察署八十九年度偵
字第二０九五號）提起上訴，本院判決如左：
    主  文
上訴駁回。
    事  實
一、甲○○與丁○○二人於民國八十七年八月二十一日，因妨害家庭案件，經台灣板
    橋地方法院各判處有期徒刑六月，如易科罰金，以三百元折算一日，於八十七年
    九月二十五日判決確定，甲○○於八十七年十二月二日易科罰金執行完畢，丁○○於八十八年一月五日易科罰金執行完畢。渠二人仍不知悔改，緣因丙○○認為
    丁○○積欠會款未還，丁○○則否認有此會款債務，雙方迭有糾紛，丙○○乃委
    託其堂弟乙○○於八十八年十月六日晚間九時三十分許，前往丁○○位於臺北縣
    三重市○○路九四之三號四樓住處，催討會款，甲○○竟持滅火器向乙○○噴灑
    滅火劑（未成傷），乙○○為避免遭受傷害遂先離開，但為取回其所有掉落該處
    之眼鏡，遂於同日晚間十時三十分許，夥同其表弟戊○○及戊○○之友人己○○
    ，再度前往丁○○上開住處時，詎丁○○與甲○○竟共同基於傷害犯意之聯絡，
    由丁○○呼叫正於廚房清洗冷氣機之甲○○，以塑膠臉盆承裝清洗冷氣機用之不
    明成分化學物品攜至門口，並趁己○○、戊○○及乙○○三人依序爬至三樓與四
    樓間之樓梯轉角處時，由甲○○在門口向下潑灑上揭不明成分之化學物品，致己○○受有臉部、軀幹及雙大腿化學性灼傷，戊○○受有左眼及唇部化學性灼傷等
    傷害，乙○○則因走在最後而幸未遭波及。
二、案經己○○、戊○○訴由臺北縣警察局三重分局報告臺灣板橋地方法院檢察署檢
    察官偵查起訴。
    理  由
一、按認定犯罪事實所憑之證據，不以直接證據為限，間接證據亦包括在內。被告之
    自白固不得作為認定犯罪事實之唯一證據，而須以補強證據證明其確與事實相符
    ，然茲所謂補強證據，並非以證明犯罪構成要件之全部事實為必要，倘其得以佐
    證自白之犯罪非屬虛構，能予保障所自白事實之真實性，即已充足。又得據以佐
    證者，雖非直接可以推斷該被告之實施犯罪，但以此項證據與被告之自白為綜合
    判斷，若足以認定犯罪事實者，仍不得為其非屬補強證據。（最高法院分別著有
    三十二年上字第六七號、七十三年台上字第五六三八號判例意旨參照）
二、訊據上訴人即被告甲○○、丁○○均否認有何傷害告訴人之行為，甲○○辯稱：
    乙○○他們伊都不認識，只知他們來敲門，伊並無拿滅火器噴乙○○，當時伊在
    家清洗冷氣機，用小臉盆裝冷氣的清潔劑，並無主動潑他們（本院八十九年十月
    二十日訊問筆錄），復稱：伊是開門看警察來了沒有，結果就被他們拖走，伊手
    上的清潔劑就在拖拉時，潑到他們．．．，伊是裝在小水勺裡拉扯時全灑出來，
    不知潑到哪裡。（本院八十九年十二月十五日訊問筆錄）。被告丁○○辯稱：伊
    並未積欠丙○○會錢。案發當日，伊人在屋內幫小孩換尿布，所以叫甲○○去應
    門，乙○○走第一個，是甲○○被拖出去時藥劑不小心噴到他們的（本院八十九
    年十月二十日訊問筆錄）。
三、經查：右開事實，迭經告訴人己○○於警訊；告訴人戊○○於警訊、偵查及本院
    調查時均指訴綦詳，核與證人乙○○於原審調查時證稱：因丁○○欠丙○○會錢
    ，十月六日當天晚上九點多，伊一個人去，伊在四樓門口按門鈴，沒人應門，伊
    到樓下要離開時，甲○○叫伊上去，在三樓樓梯間，甲○○拿滅火器噴伊，幸未
    受傷，惟眼鏡掉在現場，後來伊找戊○○、己○○去，當時己○○走第一個，戊○○走第二個，伊最後，到了三、四樓間，就被人潑東西，伊沒受傷等情節相符
    （原審卷第二五頁）。又丙○○於八十七年間，參加被告丁○○所召集之互助會
    ，因被告丁○○未給付得標之會款新臺幣十一萬餘元，遂於八十八年十月間委託
    乙○○去要錢等情，亦據證人丙○○於本院調查時結證屬實（本院八十九年十一
    月十六日訊問筆錄），被告丁○○雖否認有此會款債務，辯護人亦指稱被告丁○○並未積欠丙○○會款，丙○○所指之匯款單與事實不符云云，並提出郵局匯款
    單為證，姑不論被告丁○○與丙○○之間是否確有會款債務，惟雙方確因上開爭
    執而迭有糾紛應係屬實。再者，依馬偕紀念醫院八十八年十月八日出具之診斷證
    明書所載告訴人己○○之受傷部位為臉部、軀幹、雙大腿或化學性灼傷，戊○○
    之受傷部位為左眼及唇部化學性灼傷，以該二人所受之傷害部位及範圍，告訴人
    己○○均較告訴人戊○○嚴重，亦與告訴人等及證人乙○○均指證渠等係先後依
    序拾階上樓時遭潑灑化學藥劑之情節相互吻合，自堪以採信。又被告甲○○供承
    當時於住處後方廚房在清洗冷氣機，因被告丁○○叫伊始前往客廳等情事，以及
    被告丁○○於偵查自承被告甲○○是拿洗冷氣的水在門旁等語（見偵查卷第二十
    八頁），衡諸常理，被告甲○○、丁○○若無以清潔劑傷人之犯意，被告丁○○
    呼叫被告甲○○自廚房前來客廳時，被告甲○○何須以塑膠臉盆承裝清潔冷氣之
    化學藥劑？且被告甲○○、丁○○所辯於開門時，遭證人乙○○拖到樓梯間，拖
    拉之間，致手上之清潔劑不小心噴灑到告訴人云云若屬真實可信，則衡情拖拉被
    告甲○○之證人乙○○，亦應同遭某種程度之化學性灼傷方屬合理，然除告訴人
    二人外，證人乙○○卻毫髮無傷，此足見被告甲○○上揭辯詞，顯與事理有違，
    均不可採。復由被告上訴理由觀之（八十九年十月三日庭呈），被告丁○○自承
    當時因怕遭害，遂呼叫甲○○拿清潔劑以做防身之用，而被告甲○○為避免遭受
    傷害，故持清潔劑噴灑告訴人，但稱該係一般清潔劑。依常情而言，如該清潔劑
    僅係一般清潔劑，被告如何藉以防身？顯見被告二人明知該清洗冷氣之清潔劑具
    有一定之立即性傷害力，被告等故意傷害之共同犯意甚明。又刑法所謂正當防衛
    ，係對於現在不法之侵害，而出於防衛自己或他人之權利之行為，始可阻卻違法
    。依前揭所認定，既告訴人當時僅係前往被告住宅收取會款，已非所謂現在不法
    之侵害，況告訴人等尚未至被告住宅門前，僅於上樓行至三、四樓梯間時，即被
    被告甲○○潑灑前開清潔劑以致成傷，被告等以正當防衛置辯，顯係事後諉過圖
    卸刑責之詞。綜上告訴人等與被告等爭執行之原因，告訴人等所受之傷害之部位
    、範圍及種類，且被告等亦自承告訴人等於前揭時間確實前往被告二人住宅時，
    遭渠等潑以冷氣用之清潔劑各情節，依前揭說明，本件事證明確，被告二人犯行
    堪以認定。
四、原審以被告等罪證明確，適用刑法第二十八條、第二百七十七條第一項、第五十
    五條、第四十七條、第四十一條，罰金罰鍰提高標準條例第一條前段、第二條規
    定，並於審酌被告等僅因債務糾紛之細故，竟萌生傷害犯行之動機，及其目的、
    手段，告訴人戊○○及己○○所受傷害之程度，事後被告二人猶否認犯行等一切
    情狀，各量處有期徒刑四月，並均諭知易科罰金之折算標準。經核原判決認事用
    法，並無不合，量刑亦屬妥適。被告上訴猶以前詞指摘原判決不當，被告丁○○
    以家有殘障少女待撫養，辯護人並以被告丁○○並未積欠丙○○會款，被告住處
    並無滅火器，被告二人亦無傷害之犯意，請求撤銷改判云云，惟查：被告等之辯
    解與辯護人之辯解，並不足採，已如前述，被告等之上訴為無理由，應予駁回。
據上論斷，應依刑事訴訟法第三百六十八條，判決如主文。
本案經檢察官張啟彬到庭執行職務
中     華     民     國     八十九     年     十二    月   二十九   日
                                臺灣高等法院刑事第二十四庭
                                    審判長法  官  陳  貽  男
                                          法  官  聶  齊  桓
                                          法  官  李  世  貴
右正本證明與原本無異。
不得上訴。
                                          書記官  魏  汝  萍
中     華     民     國    八十九     年     十二    月   二十九   日
附錄本案論罪科刑法條全文：
刑法第二百七十七條
傷害人之身體或健康者，處三年以下有期徒刑、拘役或一千元以下罰金。
犯前項之罪因而致人於死者，處無期徒刑或七年以上有期徒刑；致重傷者，處三年以
上十年以下有期徒刑。


司法院資訊處製作；財團法人民間司法改革基金會備份。
